---
title: "G5 - Contaminación del aire en Lima"
subtitle: "Estadística II — Entrega P1"
author:
  - "Angel Obed Mora Huamanchay (202010031)"
  - "Elizabeth Huaman Santillan (202010445)"
  - "Ricardo Jesus Palomino Meza (202420152)"
  - "Piero Pilco Reynoso (202510071)"
  - "Jean Luka Terrazo Santiago (202410422)"
date: today
lang: es
format:
  html:
    toc: true
    toc-depth: 3
    toc-title: "Tabla de Contenidos"
    number-sections: true
    theme: cosmo
    highlight-style: github
    self-contained: true
    code-fold: true
    code-summary: "Ver código"
execute:
  warning: false
  message: false
  echo: true
---

```{r setup, include=FALSE}
install.packages("kableExtra")
```

```{r setup, include=FALSE}
library(tidyverse)
library(knitr)
library(kableExtra)
```

------------------------------------------------------------------------

# Descripción del Tema

## Relevancia

Durante los últimos años, Lima Metropolitana ha enfrentado un grave problema de contaminación del aire que ha ido en aumento. El surgimiento de enfermedades respiratorias como el asma, bronquitis y enfermedades pulmonares crónicas ha lanzado alertas sobre la posible relación entre la contaminación atmosférica y los índices de pacientes con estas enfermedades (Duarte, 2024).

Contaminantes como el **PM2.5** (material particulado fino) y el **dióxido de nitrógeno (NO₂)** agravan la situación, especialmente en zonas vulnerables. Lima es considerada la ciudad más contaminada de América Latina, lo que hace urgente analizar estadísticamente esta problemática para justificar políticas de protección ambiental.

## Objetivos

-   Analizar los niveles de PM2.5, PM10 y NO₂ registrados en estaciones de monitoreo de Lima Metropolitana entre 2015 y 2024.
-   Estimar parámetros poblacionales mediante distribuciones muestrales.
-   Construir intervalos de confianza al 94% para la concentración media de PM2.5 y la proporción de mediciones que superan el límite OMS.
-   Identificar patrones temporales y por distrito en la calidad del aire.

## Fuentes de Datos

| Fuente | Descripción | Formato |
|----|----|----|
| SENAMHI / SINIA | Red de estaciones automáticas de monitoreo de calidad del aire en Lima Metropolitana. Período 2015–2024. | CSV |
| PurpleAir | Red de sensores ciudadanos con datos en tiempo real de calidad del aire (referencia visual y espacial). | Web |

Los datos del SENAMHI son oficiales, públicos y descargables desde el portal de datos abiertos del MINAM: <https://sinia.minam.gob.pe/portal/datos-abiertos/>

## Tecnologías Modernas Relacionadas

**1. Sensores PurpleAir (IoT):** Utilizan un chip ESP8266 conectado a un contador láser de partículas (PMS5003). Transmiten datos en tiempo real a la nube mediante Wi-Fi. Su bajo costo permite redes densas de monitoreo ciudadano, complementando las estaciones gubernamentales oficiales (Sayahi et al., 2019).

**Suposiciones y limitaciones:** Los sensores PurpleAir pueden sobreestimar las concentraciones de PM2.5 en ambientes húmedos o con partículas de composición diferente a las de referencia. Requieren calibración con datos de estaciones regulatorias (Barkjohn et al., 2021).

**2. Sistemas de Información Geográfica (SIG):** Herramientas como ArcGIS o QGIS permiten visualizar la distribución espacial de contaminantes y correlacionarla con datos demográficos y de salud. Se usan en modelos de exposición poblacional para estudios epidemiológicos (OPS, 2021).

**Suposiciones y limitaciones:** Asumen interpolación espacial (e.g., kriging), que puede introducir error en zonas sin cobertura de sensores.

------------------------------------------------------------------------

# Carga y Exploración de Datos

```{r carga-datos}
# Carga del dataset
df <- read_csv("monitoreo_contaminantes_aire_lima_senamhi.csv",
               show_col_types = FALSE)

# Preprocesamiento básico
df <- df %>%
  mutate(
    FECHA = as.Date(as.character(FECHA), format = "%Y%m%d"),
    ANIO  = year(FECHA),
    MES   = month(FECHA)
  )

# Vista general
cat("Dimensiones del dataset:", nrow(df), "filas x", ncol(df), "columnas\n")
cat("Período:", as.character(min(df$FECHA, na.rm=TRUE)), "a", as.character(max(df$FECHA, na.rm=TRUE)), "\n")
cat("Estaciones:", paste(unique(df$ESTACION), collapse=", "), "\n")
```

```{r tabla-resumen}
# Resumen estadístico de variables clave
resumen <- df %>%
  select(PM10, PM2_5, NO2) %>%
  summarise(across(everything(),
    list(
      N      = ~sum(!is.na(.)),
      Media  = ~round(mean(., na.rm=TRUE), 2),
      DE     = ~round(sd(., na.rm=TRUE), 2),
      Min    = ~round(min(., na.rm=TRUE), 2),
      Median = ~round(median(., na.rm=TRUE), 2),
      Max    = ~round(max(., na.rm=TRUE), 2)
    ),
    .names = "{.col}_{.fn}"
  )) %>%
  pivot_longer(everything(), names_to = c("Variable", "Estadístico"), names_sep = "_(?=[^_]+$)") %>%
  pivot_wider(names_from = "Estadístico", values_from = "value")

kable(resumen, caption = "Resumen estadístico de contaminantes en Lima Metropolitana (2015–2024)",
      align = "lrrrrrr") %>%
  kable_styling(bootstrap_options = c("striped", "hover", "condensed"), full_width = FALSE)
```

```{r grafico-pm25-anual, fig.cap="Concentración media anual de PM2.5 por estación (µg/m³). La línea roja indica el límite OMS de 15 µg/m³."}
df %>%
  filter(!is.na(PM2_5)) %>%
  group_by(ANIO, ESTACION) %>%
  summarise(Media_PM25 = mean(PM2_5, na.rm=TRUE), .groups="drop") %>%
  ggplot(aes(x=ANIO, y=Media_PM25, color=ESTACION)) +
  geom_line(linewidth=0.8) +
  geom_point(size=2) +
  geom_hline(yintercept=15, color="red", linetype="dashed", linewidth=1) +
  annotate("text", x=2015.3, y=16.2, label="Límite OMS (15 µg/m³)", color="red", size=3.2, hjust=0) +
  scale_x_continuous(breaks=2015:2024) +
  labs(
    title    = "Concentración media anual de PM2.5 por estación",
    subtitle = "Lima Metropolitana, 2015–2024",
    x = "Año", y = "PM2.5 (µg/m³)", color = "Estación"
  ) +
  theme_minimal() +
  theme(legend.position="bottom", axis.text.x=element_text(angle=45, hjust=1))
```

```{r grafico-boxplot, fig.cap="Distribución de PM2.5 por estación. La línea roja indica el límite OMS."}
df %>%
  filter(!is.na(PM2_5)) %>%
  ggplot(aes(x=reorder(ESTACION, PM2_5, median), y=PM2_5, fill=ESTACION)) +
  geom_boxplot(outlier.size=0.5, outlier.alpha=0.3) +
  geom_hline(yintercept=15, color="red", linetype="dashed", linewidth=1) +
  coord_flip() +
  labs(
    title    = "Distribución de PM2.5 por estación de monitoreo",
    subtitle = "Lima Metropolitana, 2015–2024",
    x = "Estación", y = "PM2.5 (µg/m³)"
  ) +
  theme_minimal() +
  theme(legend.position="none")
```

------------------------------------------------------------------------

# Parte 1: Tamaño de Muestra (94% de confianza)

Para un nivel de confianza del **94%**, el valor crítico $z$ se obtiene de:

$$\alpha = 1 - 0.94 = 0.06 \quad \Rightarrow \quad z_{\alpha/2} = z_{0.03}$$

```{r z-critico}
# Nivel de confianza
NC  <- 0.94
alpha <- 1 - NC
z   <- qnorm(1 - alpha/2)
cat(sprintf("Nivel de confianza: %.0f%%\n", NC*100))
cat(sprintf("z crítico (z_alpha/2 = z_%.3f): %.4f\n", alpha/2, z))
```

## Tamaño de muestra — Variable Cuantitativa (PM2.5)

Se estima la media poblacional de PM2.5. Se usa la desviación estándar poblacional conocida del dataset completo como $\sigma$, y un margen de error $e = 1$ µg/m³.

$$n = \left(\frac{z_{\alpha/2} \cdot \sigma}{e}\right)^2$$

```{r n-cuantitativa}
# Parámetros poblacionales (dataset completo = población)
sigma <- sd(df$PM2_5, na.rm = TRUE)   # Desviación estándar poblacional
e_c   <- 1                             # Margen de error: 1 µg/m³

# Fórmula para variable cuantitativa
n_cuant <- ceiling((z * sigma / e_c)^2)

cat(sprintf("σ (desv. estándar poblacional de PM2.5): %.4f µg/m³\n", sigma))
cat(sprintf("Margen de error (e): %.1f µg/m³\n", e_c))
cat(sprintf("z crítico: %.4f\n", z))
cat(sprintf("\nn requerido (variable cuantitativa): %d observaciones\n", n_cuant))
```

**Interpretación:** Para estimar la concentración media de PM2.5 en Lima Metropolitana con un margen de error de ±1 µg/m³ y 94% de confianza, se requiere una muestra de **`r n_cuant` observaciones**.

## Tamaño de muestra — Variable Cualitativa (proporción de mediciones que superan el límite OMS)

Se estima la proporción de mediciones con PM2.5 \> 15 µg/m³. Como se conoce la proporción poblacional, se usa $p$ real. Margen de error $e = 0.03$ (3 puntos porcentuales).

$$n = \frac{z_{\alpha/2}^2 \cdot p(1-p)}{e^2}$$

```{r n-cualitativa}
# Proporción poblacional conocida
p     <- mean(df$PM2_5 > 15, na.rm = TRUE)
e_p   <- 0.03   # Margen de error del 3%

# Fórmula para variable cualitativa
n_cual <- ceiling((z^2 * p * (1 - p)) / e_p^2)

cat(sprintf("p (prop. mediciones con PM2.5 > 15 µg/m³): %.4f (%.2f%%)\n", p, p*100))
cat(sprintf("Margen de error (e): %.2f (%.0f%%)\n", e_p, e_p*100))
cat(sprintf("z crítico: %.4f\n", z))
cat(sprintf("\nn requerido (variable cualitativa): %d observaciones\n", n_cual))
```

**Interpretación:** Para estimar la proporción de mediciones que superan el límite OMS de 15 µg/m³ con margen de error ±3% y 94% de confianza, se requiere una muestra de **`r n_cual` observaciones**.

```{r resumen-n}
# Definimos n final como el mayor de los dos (el más conservador)
n <- max(n_cuant, n_cual)
cat(sprintf("Tamaño de muestra final adoptado (n): %d\n", n))
```

> **Decisión:** Se adopta $n =$ **`r n`** como tamaño de muestra para todo el proyecto, por ser el valor más conservador que garantiza ambas estimaciones.

------------------------------------------------------------------------

# Parte 2: Distribuciones Muestrales

El dataset completo (572,544 observaciones) es tratado como la **población**. Se trabaja con $n =$ `r n` observaciones.

```{r poblacion-params}
# Parámetros poblacionales
mu_pob    <- mean(df$PM2_5, na.rm = TRUE)
sigma_pob <- sd(df$PM2_5, na.rm = TRUE)
p_pob     <- mean(df$PM2_5 > 15, na.rm = TRUE)
N_pob     <- sum(!is.na(df$PM2_5))

cat(sprintf("Parámetros poblacionales (PM2.5):\n"))
cat(sprintf("  μ  = %.4f µg/m³\n", mu_pob))
cat(sprintf("  σ  = %.4f µg/m³\n", sigma_pob))
cat(sprintf("  p  = %.4f (prop. > 15 µg/m³)\n", p_pob))
cat(sprintf("  N  = %d mediciones válidas\n", N_pob))
cat(sprintf("  n  = %d (tamaño de muestra)\n", n))
```

## Caso de Estudio 1 — Distribución muestral de la media ($\bar{X}$)

**Situación:** El equipo quiere saber cuál es la probabilidad de que, al tomar una muestra aleatoria de $n$ mediciones de PM2.5, la media muestral $\bar{X}$ supere los **25 µg/m³** (valor considerado de alerta moderada).

**Fundamento teórico:** Por el Teorema Central del Límite, dado que $n$ es suficientemente grande:

$$\bar{X} \sim N\left(\mu, \frac{\sigma}{\sqrt{n}}\right)$$

$$Z = \frac{\bar{X} - \mu}{\sigma/\sqrt{n}} \sim N(0,1)$$

```{r caso1}
# Parámetros de la distribución muestral de la media
mu_xbar    <- mu_pob
sigma_xbar <- sigma_pob / sqrt(n)

# Valor de interés
x_bar_ref <- 25

# Estandarización
z_caso1 <- (x_bar_ref - mu_xbar) / sigma_xbar

# Probabilidad P(X_bar > 25)
prob_caso1 <- pnorm(z_caso1, lower.tail = FALSE)

cat(sprintf("Distribución muestral de X̄:\n"))
cat(sprintf("  E[X̄] = μ = %.4f µg/m³\n", mu_xbar))
cat(sprintf("  SE(X̄) = σ/√n = %.4f/√%d = %.6f µg/m³\n", sigma_pob, n, sigma_xbar))
cat(sprintf("\nPara X̄ = %.1f µg/m³:\n", x_bar_ref))
cat(sprintf("  Z = (%.1f - %.4f) / %.6f = %.4f\n", x_bar_ref, mu_xbar, sigma_xbar, z_caso1))
cat(sprintf("  P(X̄ > 25) = %.8f\n", prob_caso1))
cat(sprintf("  Es decir: probabilidad ≈ %.6f%%\n", prob_caso1 * 100))
```

**Interpretación:** La probabilidad de que la media muestral de PM2.5 supere los 25 µg/m³ en una muestra de $n =$ `r n` es prácticamente nula (\~`r formatC(prob_caso1*100, format="e", digits=2)`%), lo que refleja la altísima precisión de la distribución muestral con este tamaño de muestra. Esto confirma que la media poblacional de `r round(mu_pob,2)` µg/m³ es representativa.

------------------------------------------------------------------------

## Caso de Estudio 2 — Distribución muestral de la proporción ($\hat{p}$)

**Situación:** Se quiere saber la probabilidad de que, en una muestra de $n$ mediciones, la proporción de registros con PM2.5 \> 15 µg/m³ sea **mayor al 75%**.

**Fundamento teórico:** Para muestras grandes:

$$\hat{p} \sim N\left(p, \sqrt{\frac{p(1-p)}{n}}\right)$$

**Condición de normalidad verificada:** $np \geq 10$ y $n(1-p) \geq 10$.

```{r caso2}
# Parámetros de la distribución muestral de proporciones
sigma_p <- sqrt(p_pob * (1 - p_pob) / n)

# Verificación de condiciones
cond1 <- n * p_pob
cond2 <- n * (1 - p_pob)

cat(sprintf("Verificación de condiciones de normalidad:\n"))
cat(sprintf("  np = %d × %.4f = %.2f ≥ 10: %s\n", n, p_pob, cond1, ifelse(cond1>=10,"✓ SÍ","✗ NO")))
cat(sprintf("  n(1-p) = %d × %.4f = %.2f ≥ 10: %s\n", n, 1-p_pob, cond2, ifelse(cond2>=10,"✓ SÍ","✗ NO")))

# Valor de interés
p_ref <- 0.75

# Estandarización
z_caso2 <- (p_ref - p_pob) / sigma_p

# Probabilidad P(p_hat > 0.75)
prob_caso2 <- pnorm(z_caso2, lower.tail = FALSE)

cat(sprintf("\nDistribución muestral de p̂:\n"))
cat(sprintf("  E[p̂] = p = %.4f\n", p_pob))
cat(sprintf("  SE(p̂) = √(p(1-p)/n) = %.6f\n", sigma_p))
cat(sprintf("\nPara p̂ = %.2f:\n", p_ref))
cat(sprintf("  Z = (%.2f - %.4f) / %.6f = %.4f\n", p_ref, p_pob, sigma_p, z_caso2))
cat(sprintf("  P(p̂ > 0.75) = %.8f\n", prob_caso2))
```

**Interpretación:** La probabilidad de que en una muestra aleatoria de $n =$ `r n` mediciones más del 75% superen el límite OMS es de aproximadamente `r round(prob_caso2*100,4)`%. Dado que la proporción poblacional es `r round(p_pob*100,2)`%, valores superiores al 75% son poco probables, lo que indica que la contaminación, aunque alta, tiene variabilidad significativa por estación y horario.

------------------------------------------------------------------------

## Caso de Estudio 3 — Distribución Chi-cuadrado de la varianza muestral ($S^2$)

**Situación:** Se quiere determinar la probabilidad de que la varianza muestral $S^2$ de PM2.5 en una muestra de $n$ mediciones sea **mayor a 260 (µg/m³)²**, lo que indicaría alta variabilidad en la calidad del aire.

**Fundamento teórico:** Bajo el supuesto de normalidad de la población:

$$\frac{(n-1)S^2}{\sigma^2} \sim \chi^2_{(n-1)}$$

```{r caso3}
# Varianza poblacional
sigma2_pob <- sigma_pob^2

# Valor de interés
s2_ref  <- 260
gl      <- n - 1   # grados de libertad

# Estadístico chi-cuadrado
chi2_caso3 <- (gl * s2_ref) / sigma2_pob

# Probabilidad P(S^2 > 260)
prob_caso3 <- pchisq(chi2_caso3, df = gl, lower.tail = FALSE)

cat(sprintf("Parámetros:\n"))
cat(sprintf("  σ² (varianza poblacional) = %.4f (µg/m³)²\n", sigma2_pob))
cat(sprintf("  S² de referencia         = %.1f (µg/m³)²\n", s2_ref))
cat(sprintf("  Grados de libertad (n-1) = %d\n", gl))
cat(sprintf("\nEstadístico:\n"))
cat(sprintf("  χ² = (n-1)·S²/σ² = %d × %.1f / %.4f = %.4f\n", gl, s2_ref, sigma2_pob, chi2_caso3))
cat(sprintf("\n  P(S² > 260) = P(χ²_%d > %.4f) = %.6f\n", gl, chi2_caso3, prob_caso3))
```

**Interpretación:** La probabilidad de observar una varianza muestral mayor a 260 (µg/m³)² es `r round(prob_caso3*100,4)`%. Dado que la varianza poblacional es `r round(sigma2_pob,2)` (µg/m³)², el valor de referencia de 260 es `r ifelse(260 > sigma2_pob, "mayor", "menor")` que la varianza real, lo que explica esta probabilidad. Esto sugiere que la variabilidad en las concentraciones de PM2.5 es un fenómeno relevante que justifica monitoreo continuo.

------------------------------------------------------------------------

# Parte 3: Intervalos de Confianza (94%)

Se extrae una muestra aleatoria de tamaño $n =$ `r n` del dataset (población).

```{r extraccion-muestra}
set.seed(2024)  # Reproducibilidad

muestra <- df %>%
  filter(!is.na(PM2_5)) %>%
  slice_sample(n = n)

# Estadísticos muestrales
x_bar  <- mean(muestra$PM2_5)
s2     <- var(muestra$PM2_5)
s      <- sd(muestra$PM2_5)
p_hat  <- mean(muestra$PM2_5 > 15)
n_m    <- nrow(muestra)

cat(sprintf("Muestra extraída: n = %d observaciones\n", n_m))
cat(sprintf("  Media muestral (x̄)        = %.4f µg/m³\n", x_bar))
cat(sprintf("  Varianza muestral (S²)     = %.4f (µg/m³)²\n", s2))
cat(sprintf("  Desv. estándar muestral (S) = %.4f µg/m³\n", s))
cat(sprintf("  Proporción muestral (p̂)    = %.4f (%.2f%%)\n", p_hat, p_hat*100))

# Guardar muestra como CSV
write_csv(muestra, "muestra_PM25_n.csv")
cat(sprintf("\nMuestra guardada en: muestra_PM25_n.csv\n"))
```

## Intervalo de Confianza 1 — Media de PM2.5 (σ conocida)

Dado que $\sigma$ es conocida (se tiene la población completa), se usa la distribución normal:

$$\bar{X} \pm z_{\alpha/2} \cdot \frac{\sigma}{\sqrt{n}}$$

```{r ic-media}
# IC para la media con sigma conocida (Z)
ME_media <- z * (sigma_pob / sqrt(n_m))
IC_inf_media <- x_bar - ME_media
IC_sup_media <- x_bar + ME_media

cat(sprintf("Intervalo de Confianza al %.0f%% para μ (PM2.5):\n", NC*100))
cat(sprintf("  x̄ = %.4f µg/m³\n", x_bar))
cat(sprintf("  σ = %.4f µg/m³\n", sigma_pob))
cat(sprintf("  n = %d\n", n_m))
cat(sprintf("  z_(α/2) = %.4f\n", z))
cat(sprintf("  Margen de error = %.4f µg/m³\n", ME_media))
cat(sprintf("\n  IC 94%%: (%.4f , %.4f) µg/m³\n", IC_inf_media, IC_sup_media))
cat(sprintf("  Es decir: %.4f ± %.4f µg/m³\n", x_bar, ME_media))
```

**Interpretación:** Con un nivel de confianza del 94%, se estima que la concentración media de PM2.5 en Lima Metropolitana se encuentra entre **`r round(IC_inf_media,4)` y `r round(IC_sup_media,4)` µg/m³**. Dado que el límite anual de la OMS es 15 µg/m³, este intervalo evidencia que la concentración media de PM2.5 en Lima supera ampliamente el estándar internacional, representando un riesgo significativo para la salud respiratoria de la población.

------------------------------------------------------------------------

## Intervalo de Confianza 2 — Proporción de mediciones que superan el límite OMS

$$\hat{p} \pm z_{\alpha/2} \cdot \sqrt{\frac{\hat{p}(1-\hat{p})}{n}}$$

```{r ic-proporcion}
# IC para la proporción
ME_prop  <- z * sqrt(p_hat * (1 - p_hat) / n_m)
IC_inf_p <- p_hat - ME_prop
IC_sup_p <- p_hat + ME_prop

cat(sprintf("Intervalo de Confianza al %.0f%% para p (PM2.5 > 15 µg/m³):\n", NC*100))
cat(sprintf("  p̂ = %.4f (%.2f%%)\n", p_hat, p_hat*100))
cat(sprintf("  n = %d\n", n_m))
cat(sprintf("  z_(α/2) = %.4f\n", z))
cat(sprintf("  Margen de error = %.4f\n", ME_prop))
cat(sprintf("\n  IC 94%%: (%.4f , %.4f)\n", IC_inf_p, IC_sup_p))
cat(sprintf("  Es decir: (%.2f%% , %.2f%%)\n", IC_inf_p*100, IC_sup_p*100))
```

**Interpretación:** Con 94% de confianza, entre el **`r round(IC_inf_p*100,2)`% y el `r round(IC_sup_p*100,2)`%** de las mediciones de PM2.5 en Lima Metropolitana superan el límite anual de la OMS (15 µg/m³). Esto implica que aproximadamente 7 de cada 10 mediciones registradas en la red de monitoreo indican calidad del aire por encima del estándar internacional, lo que subraya la urgencia de implementar políticas de control de emisiones en la ciudad.

------------------------------------------------------------------------

# Conclusiones

-   La concentración media poblacional de PM2.5 en Lima Metropolitana entre 2015 y 2024 es de **`r round(mu_pob,2)` µg/m³**, superando en un `r round((mu_pob/15 - 1)*100,1)`% el límite anual recomendado por la OMS (15 µg/m³).
-   Aproximadamente el **`r round(p_pob*100,1)`%** de las mediciones superan dicho límite, confirmando un problema estructural y no puntual.
-   Los intervalos de confianza al 94% son muy precisos gracias al tamaño de muestra ($n =$ `r n`), con márgenes de error menores a 0.01 µg/m³ para la media.
-   Las distribuciones muestrales confirman que con muestras de este tamaño, las estimaciones son altamente representativas de la población.
-   **Limitación identificada:** El dataset presenta un porcentaje considerable de valores nulos en PM2.5 (\~36%) y NO2 (\~48%), lo que puede introducir sesgo si las ausencias no son aleatorias (e.g., fallas en estaciones en días de alta contaminación). Se recomienda en entregas futuras analizar el patrón de datos faltantes.

------------------------------------------------------------------------

# Bibliografía

Barkjohn, K. K., Gantt, B., & Clements, A. L. (2021). Development and application of a United States-wide correction for PM2.5 data collected with the PurpleAir sensor. *Atmospheric Measurement Techniques, 14*(6), 4617–4637. https://doi.org/10.5194/amt-14-4617-2021

Duarte, M. (2024, agosto 16). Lima es la ciudad más contaminada de América Latina: 4 enfermedades relacionadas a la polución ambiental. *El Comercio*. https://elcomercio.pe/bienestar/salud-fisica/lima-es-la-ciudad-mas-contaminada-de-america-latina-4-enfermedades-relacionadas-a-la-polucion-ambiental-asma-alzheimer-dermatitis-depresion-noticia/

Organización Panamericana de la Salud (OPS). (2021). *Calidad del aire y salud en América Latina y el Caribe*. OPS. https://www.paho.org/es/temas/calidad-aire

Sayahi, T., Butterfield, A., & Kelly, K. E. (2019). Long-term field evaluation of the Plantower PMS low-cost particulate matter sensors. *Environmental Pollution, 245*, 932–940. https://doi.org/10.1016/j.envpol.2018.11.065

Servicio Nacional de Meteorología e Hidrología del Perú (SENAMHI). (2024). *Monitoreo de los contaminantes del aire en Lima Metropolitana*. Datos Abiertos MINAM / SINIA. https://sinia.minam.gob.pe/portal/datos-abiertos/
